【裁判字號】    98,交聲,1912
【裁判日期】    980609
【裁判案由】    聲明異議
【裁判全文】
臺灣臺中地方法院交通事件裁定        98年度交聲字第1912號
原處分機關  交通部公路總局臺中區監理所豐原監理站
異  議  人
即受處分人  甲○○
上列受處分人因違反道路交通管理處罰條例案件，對於交通部公
路總局臺中區監理所豐原監理站中華民國九十八年五月二十日所
為之裁決（豐監稽違字第裁六三－ＨＣ0000000號），聲
明異議，本院裁定如下：
    主    文
原處分關於罰鍰新臺幣肆萬玖仟伍佰元部分及吊扣汽車駕駛執照
拾貳個月部分均撤銷。
前項撤銷罰鍰部分，甲○○不罰。
另吊扣甲○○小型車駕駛執照拾貳個月。
    理    由
一、原處分機關交通部公路總局臺中區監理所豐原監理站係以：
    異議人即受處分人（下稱受處分人）甲○○於民國九十七年
    一月三十日凌晨五時二十三分許，於酒後駕駛車牌號碼WD－
    5116號自用小客車，在臺中縣清水鎮○○路之司機俱樂部檳
    榔攤前，因「酒後駕車，經現場測試其吐氣酒精濃度為０‧
    九一ＭＧ／Ｌ，超過標準值０‧二五ＭＧ／Ｌ」，為臺中縣
    警察局清水分局大秀派出所員警以其有違反道路交通管理處
    罰條例第三十五條第一項第一款規定之行為，掣開中縣警交
    字第ＨＣ0000000號舉發通知單予以舉發並交付予受
    處分人，並經原處分機關交通部公路總局臺中區監理所豐原
    監理站依道路交通管理處罰條例第三十五條第一項第一款及
    違反道路交通管理事件統一裁罰基準及處理細則第四十三條
    、第四十四條及第六十七條之規定，以豐監稽違字第裁六三
    －ＨＣ0000000號裁決書裁處受處分人罰鍰新臺幣（
    下同）四萬九千五百元，並吊扣其汽車駕駛執照十二個月，
    施以道安講習，於法並無不合等語。
二、受處分人甲○○聲明異議意旨略以：伊酒後駕車行為，業經
    臺中地方法院檢察署檢察官依刑事訴訟法第二百五十三條之
    二之規定命繳納緩起訴處分金六萬元，惟原處分機關仍依道
    路交通管理處罰條例第三十五條第一項第一款對伊裁處罰鍰
    四萬九千五百元，此有違行政罰法第二十六條「一事不二罰
    」之立法意旨，請求撤銷原處分機關關於罰鍰部份之裁罰。
    另道路交通管理處罰條例第六十八條業經修正刪除「吊扣各
    級駕駛執照」之規定，伊係因駕駛自用小客車違規，故原處
    分機關裁處吊扣伊職業聯結車駕駛執照之處分亦有不當，請
    求一併撤銷原處分機關關於吊扣職業聯結車駕駛執照一年之
    處分等語。
三、按汽車駕駛人飲用酒類或其他類似物後其吐氣所含酒精濃度
    超過每公升０‧二五毫克以上，不得駕車；汽車駕駛人，駕
    駛汽車經測試檢定酒精濃度超過規定標準，處汽車駕駛人一
    萬五千元以上六萬元以下罰鍰，並當場移置保管該汽車及吊
    扣其駕駛執照一年，道路交通安全規則第一百十四條第二款
    、道路交通管理處罰條例第三十五條第一項第一款分別定有
    明文。復按汽車駕駛人，有第三十五條第一項第一款規定之
    情形時，應接受道路交通安全講習，道路交通管理處罰條例
    第二十四條第一項第二款亦有明定。
四、經查：
  (一)受處分人甲○○駕駛車牌號碼WD－5116號自用小客車，於九
    十七年一月三十日凌晨五時二十三分許，在臺中縣清水鎮○
    ○路之司機俱樂部檳榔攤前，因「酒後駕車，經現場測試其
    吐氣酒精濃度為０‧九一ＭＧ／Ｌ，超過標準值０‧二五Ｍ
    Ｇ／Ｌ」之違規，為臺中縣警察局清水分局大秀派出所員警
    掣單舉發，此為受處分人所不爭執，且有中縣警交字第ＨＣ
    0000000號舉發通知單一紙在卷可稽，是其上開違規
    行為，應堪以認定。
  (二)惟查，按行政罰法於九十四年二月五日經總統令制定公布，
    依該法第四十六條規定，本法自公布後一年施行，則行政罰
    法於九十五年二月五日生效施行，因本案裁罰時間為九十八
    年五月二十日，自有該法之適用。依該法第一條：「違反行
    政法上義務而受罰鍰、沒入或其他種類行政罰之處罰時，適
    用本法」之規定，可知九十五年二月五日以後有關行政處罰
    即應適用行政罰法之規定，亦即行政罰法為一般行政處罰之
    基本法，所有關於行政處罰之裁罰，應以行政罰法為基本準
    則，要屬無疑。依行政罰法第二十六條第一項規定：「一行
    為同時觸犯刑事法律及違反行政法上義務規定者，依刑事法
    律處罰之，但其行為應處以其他種類行政罰或得沒入之物而
    未經法院宣告沒收者，亦得裁處之」，又同條第二項規定：
    「前項行為如經不起訴處分或為無罪、免訴、不受理、不付
    審理之裁判確定者，得依違反行政法上義務規定裁處之」，
    則受處分人甲○○上開酒後駕車行為，即係一行為同時觸犯
    刑法第一百八十五條之三之公共危險罪與道路交通管理處罰
    條例第三十五條第一項第一款之酒醉駕車之行政罰，依上開
    規定，自應依刑事法律之刑法第一百八十五條之三規定處罰
    。而受處分人關於此次酒後駕車之行為，業經臺灣臺中地方
    法院檢察署檢察官於九十七年三月四日以九十七年度速偵字
    第四七四號為緩起訴處分確定，命受處分人應向國庫支付六
    萬元，其緩起訴期間業於九十八年三月三日期滿，未經撤銷
    等情，此有緩起訴處分書、臺灣高等法院被告前案紀錄表、
    臺灣臺中地方檢察署自行收納款項統一收據各一份在卷可稽
    。依行政罰法第二十六條之立法理由所示：一行為同時觸犯
    刑事法律及違反行政法上義務規定時，由於刑罰與行政罰同
    屬對不法行為之制裁，而刑罰之懲罰作用較強，故依刑事法
    律處罰，即足資警惕時，實無為一事二罰再處行政罰之必要
    。且刑事法律處罰，由法院依法定程序為之，較符合正當法
    律程序，應予優先適用。但罰鍰以外之沒入或其他種類行政
    罰，因兼具維護公共秩序之作用，為達行政目的，行政機關
    仍得併與裁處。據此，本件受處分人所受之緩起訴處分與前
    揭行政罰法第二十六條第二項所規定之不起訴處分是否相當
    ，即應視緩起訴之具體內容，在實質上與行政罰是否相當而
    定，非可一概而論。參酌刑事訴訟法第二百五十三條之二規
    定，檢察官為緩起訴處分，得命被告於一定期間內履行「向
    公庫或指定之公益團體支付一定之金額」，此一命被告為金
    錢給付之部分，應得被告之同意。命被告為金錢給付部分，
    並得為民事強制執行名義。檢察官課被告以上之負擔，由於
    此負擔雖非「刑罰」，但性質上可謂實質的制裁，且造成被
    告權利受限制之影響，因此就此部分而言，異議人所受之具
    體緩起訴處分內容，與前揭規定之不起訴應非相當。至受處
    分人因酒後駕車違反行政法上義務應受其他種類行政罰之處
    罰，亦即吊扣駕駛執照部分，依行政罰法第二條第一款規定
    ：「本法所稱其他種類行政罰，指下列裁罰性之不利處分：
    一、限制或禁止行為之處分‧‧‧吊扣證照」，仍得依法裁
    處，此可從行政罰法第二十六條第一項但書規定：「但其行
    為應處以其他種類行政罰者，亦得裁罰之」，可得明證。是
    道路交通管理處罰條例第三十五條所規定之裁處含有罰緩與
    吊扣駕照之處分，二者分屬行政罰法法理中之裁罰，含有對
    於過去違反義務行為處罰之秩序罰，以及對於預防將來再犯
    危險之管制罰；而前者對於過去義務違反而為秩序罰之目的
    與刑事制裁所欲達到保護交通安全之目的相同，二者既為相
    同之目的，則以前開緩起訴處分所為依刑事法律處罰之實質
    上制裁已足，無重複處罰之必要，故本件對於性質相同之金
    錢裁罰，已依懲罰作用較強之刑事法律制裁後，即無再依行
    政法為相同處罰之必要。
  (三)次查，道路交通管理處罰條例第六十八條業於九十四年十二
    月十四日修正，並自九十五年三月一日施行，修正前之道路
    交通管理處罰條例第六十八條規定：「汽車駕駛人，因違反
    本條例及道路交通安全規則之規定，受吊扣或吊銷駕駛執照
    處分時，吊扣或吊銷其持有各級車類之駕駛執照」，其立法
    意旨在於違規行為對道路交通秩序之維持及道路交通安全已
    生較大之影響，故規定吊扣或吊銷其持有各級車類之駕駛執
    照，以限制其繼續駕車行駛道路之權利，其係屬駕駛行為之
    限制，並不因所持駕駛執照種類不同而有所差異。而修正後
    之道路交通管理處罰條例第六十八條規定：「汽車駕駛人，
    因違反本條例及道路交通安全規則之規定，受吊銷駕駛執照
    處分時，吊銷其持有各級車類之駕駛執照」，其立法理由略
    以：「原條文將違法或違規駕駛人所持有各級車類之駕駛執
    照一併吊扣或吊銷，失之過酷，影響人民工作及生活甚鉅，
    爰修正之」等語。故依修正後道路交通管理處罰條例第六十
    八條之規定觀之，受吊扣駕駛執照處分，不再吊扣其持有各
    級車類之駕駛執照，僅於受吊銷駕駛執照處分時，始吊銷其
    持有各級車類之駕駛執照，而限縮修正前條文之適用範圍，
    即受吊扣駕駛執照處分，不在本條規定適用之列。是依上開
    規定受吊銷駕照處分者，仍維持吊銷其持有各級車類之駕駛
    執照，至於受吊扣駕照處分者，則僅吊扣其違法或違規當時
    所駕駛車輛之駕駛執照，不再吊扣其持有各級車類之駕駛執
    照，其理甚明（臺灣高等法院臺中分院九十六年度交抗字第
    一三六號、第六四八號裁定意旨參照）。而本件受處分人甲
    ○○上開違規行為係發生於九十七年一月三十日，自應適用
    修正後之道路交通管理處罰條例第六十八條規定，而修正後
    道路交通管理處罰條例第六十八條之規定，既將「吊扣」等
    字刪除，是依上開說明，受處分人受吊扣駕駛執照處分時，
    自不得再吊扣其持有各級車類之駕駛執照，故原處分機關於
    作成吊扣駕駛執照處分時，應就行為人所應吊扣之駕駛執照
    種類予以限定，始符合依法行政原則。而受處分人為本件違
    規行為時，係駕駛自用小客車，此有上開舉發違反道路交通
    管理事件通知單附卷可憑，揆諸前開說明，其依法所受之處
    分應為限制其駕駛自小客車之權利，即應吊扣其自小客車駕
    駛執照，自不能越級限制其駕駛職業聯結車之權利。至公路
    監理機關於實務上僅逐級核發給汽車駕駛人一張汽車駕駛執
    照，致持有高級車類駕駛執照之汽車駕駛人駕駛低級車種違
    規酒駕，而須吊扣低級車類駕駛執照時，產生執行技術層面
    之困難，惟行政機關本應因應法令之變更，而精進其行政執
    行成效，斷不得因執行技術層面之困難，為求行政上之便利
    而置相關法令於不顧，甚或逾越比例原則，逕為吊扣其持有
    各級車類之駕駛執照，致侵害人民之工作權，此等如何為適
    當之處分及執行方式之問題，委應由行政機關設法解決，不
    能據此要求人民容忍該不利益，應併此敘明（臺灣高等法院
    臺中分院九十七年度交抗字第七九七號裁定意旨參照）。
五、綜上所述，原處分機關以受處分人甲○○有酒精濃度超過標
    準之違規行為，依道路交通管理處罰條例第三十五條第一項
    第一款、第二十四條第一項第二款、違反道路交通管理事件
    統一裁罰基準及處理細則及違反道路交通管理事件統一裁罰
    基準表之規定，裁處受處分人罰鍰四萬九千五百元，並吊扣
    駕駛執照十二個月，施以道路交通安全講習之處分，其中關
    於裁處罰鍰部分應予撤銷，並由本院為受處分人不罰之諭知
    。另裁處受處分人吊扣駕駛執照十二個月部分，受處分人本
    件酒後駕車違規係駕駛自用小客車，揆諸前揭說明，原處分
    機關為本件吊扣駕駛執照處分時，自不得吊扣受處分人所持
    有之各級車類之駕駛執照，原處分機關竟仍逕為吊扣受處分
    人汽車駕駛執照之處分，顯已逾修正後道路交通管理處罰條
    例第六十八條之規範意涵及範圍，自非允當，從而，受處分
    人就原處分關於吊扣其各級車類之駕駛執照十二個月部分之
    聲明異議為有理由，此部分處分亦應予撤銷，並改諭知如主
    文第三項所示之處罰。至施以道安講習部分，受處分人就此
    部分並未聲明異議，自非本院審酌之範圍，附此敘明。
據上論斷，應依道路交通管理處罰條例第八十七條第二項，道路
交通案件處理辦法第二十條前段，裁定如主文。
中    華    民    國    98    年    6     月    9     日
                  交通法庭  法  官  陳思成
上正本證明與原本無異。
如不服本裁定，應於送達後五日內，向本院提出抗告狀。
                            書記官  吳詩琳
中    華    民    國    98    年    6     月    9     日


司法院資訊處製作；財團法人民間司法改革基金會備份。
